【裁判字號】    98,訴,715
【裁判日期】    980630
【裁判案由】    拆屋還地
【裁判全文】
臺灣高雄地方法院民事判決               98年度訴字第715號
原      告  甲○○
訴訟代理人  陳水聰律師
被      告  乙○○
訴訟代理人  丙○○
當事人間拆屋還地事件，本院於民國98年6月24日言詞辯論終結
，判決如下：
  主  文
被告應給付原告新臺幣陸拾伍萬肆仟捌佰玖拾柒元，及自民國九
十八年四月三日起至清償日止，按年息百分之五計算之利息。
原告其餘之訴駁回。
訴訟費用由被告負擔五分之三，餘由原告負擔。
  事實及理由
一、按訴狀送達後，原告不得將原訴變更或追加他訴，但擴張或
    減縮應受判決事項之聲明者，不在此限，民事訴訟法第255
    條第1 項第3 款定有明文。本件原告原請求被告遷讓返還之
    土地面積為271.99平方公尺，並以該面積計算被告應返還之
    不當得利，經本院囑託高雄縣鳳山地政事務所測量，被告實
    際占用面積為254 平方公尺，原告於訴狀送達後，將請求遷
    讓返還土地之面積減縮為254 平方公尺，並以該面積計算被
    告應返還之不當得利，核屬縮減應受判決事項之聲明，按之
    上開規定，應予准許。
二、原告起訴主張：坐落在高雄縣鳳山市○○○段72地號土地（
    下稱系爭土地）為原告所有，遭被告所有門牌號碼為高雄縣
    鳳山市○○街52號建物（建號為高雄縣鳳山市○○○段18、
    19建號，下稱系爭建物）無權占用254 平方公尺（詳如附圖
    ），被告自應將其占用部分拆除並返還土地，且其無權占用
    期間，顯無法律上之原因而受有相當於租金之利益，致原告
    受有損害，原告自得請求被告返還自民國96年8 月2 日起至
    98年1 月2 日止按公告地價年息10 %計算之不當得利金新台
    幣（下同）935,566 元。又民法第425 條之1 所推定之租賃
    期間非無限期，且不得以加強補強之方式延長使用年限，而
    系爭建物係磚造結構，於32年間建造完成，迄今已逾65年，
    已超過固定資產25年之使用年限，自無民法第425 條之1 適
    用餘地。又原告對於系爭建物應有優先承買權，則被告取得
    系爭建物之所有權，應屬無效。又縱認被告有使用系爭土地
    之權利，然因兩造對於租金無法協議，則原告得依租賃契約
    法律關係，請求被告給付自96年8 月2 日起至98年1 月2 日
    止按公告地價年息10 %計算之租金935,566 元，爰依民法第
    767 條、第179 條、第420 條之規定，聲明請求：(一)被告應
    將系爭建物拆除，返還土地予原告。(二)被告應給付原告
    935,566 元，及自起訴狀繕本送達翌起至清償日止，按年息
    5%計算之利息。
三、被告則以：系爭建物原為訴外人即原告之配偶林文石所有，
    嗣由被告於96年7 月26日經法院拍賣取得所有權，已於同年
    9 月4 日辦妥所有權移轉登記，而系爭土地亦原為林文石所
    有，林文石於90年10月18日，以贈與為原因將之移轉登記予
    原告，依民法第425 條之1 規定，被告自得基於租賃關係使
    用系爭土地，並非無權占有系爭土地。另原告所請求之租金
    數額過高等語，資為抗辯。答辯聲明：原告之訴駁回。
四、兩造爭執及不爭執之事項
  (一)不爭執事項
  1.系爭土地為原為原告之配偶林文石所有，林文石於90年10月
    18日，以贈與為原因將之移轉登記予原告。
  2.系爭建物坐落在系爭土地上，原所有權人為林文石，被告於
    96年7 月26日經法院拍賣取得所有權，於同年9 月4 日辦妥
    所有權移轉登記。
  (二)爭執事項
  1.被告占用系爭土地，是否有合法權源？原告請求被告拆屋還
    地，是否有據？
  2.如被告係無權占用系爭土地，原告得請求返還之不當得利數
    額為若干？
五、本院判斷如下：：
  (一)被告占用系爭土地，是否有合法權源？原告請求被告拆屋還
    地，是否有據？
  1.本件原告主張其對系爭建物有土地法第104 條之優先購買權
    ，是被告取得系爭建物所有權行為應屬無效云云。惟「土地
    法」第3 章「房屋及基地租用」內容為第94條至第105 條，
    共計12條，其中第104 條第1 項規定：「基地出賣時，地上
    權人、典權人或承租人有依同樣條件優先購買之權。房屋出
    賣時，基地所有權人有依同樣條件優先購買之權。其順序以
    登記之先後定之。」第2 項規定：「前項優先購買權人，於
    接到出賣通知後10日內不表示者，其優先權視為放棄。出賣
    人未通知優先購買權人而與第3 人訂立買賣契約者，其契約
    不得對抗優先購買權人」，另按院解字第3763號解釋以：「
    土地法第102 條至105 條均就租用基地建築房屋之當事人間
    關係而為規定，其中第104 條係於此種當事人間規定，承租
    人於出租人之基地出賣時，有優先購買權，出租人於承租人
    之房屋出賣時有優先購買權．．．」，最高法院著有49年台
    上字第1546號裁判：「土地法第104 條第1 項後段所謂房屋
    出賣時，基地所有權人有依同樣條件優先購買之權，係指基
    地出租之情形而言，其基地係被佔用者，自無該條項之適用
    」，最高法院67年台上第3887號判例：「土地法第104 條第
    1 項，在64年7 月24日修正公佈前，其原文為『基地出賣時
    ，承租人有依同樣條件優先購買之權，房屋出賣時，基地所
    有權人有依同樣條件優先購買之權』，修正後，已擴張為『
    基地出賣時，地上權人、典權人或承租人有依同樣條件優先
    購買之權。房屋出賣時，基地所有權人有依同樣條件優先購
    買之權，其順序以登記之先後定之』，條文內所稱之房屋，
    既未特別限定承租人之房屋，則依其一貫之文義，地上權人
    ，典權人之房屋自應一併包括在內」，最高法院69年台上第
    94 5號判例：「土地法第104 條第1 項規定：基地出賣時，
    地上權人、典權人或承租人有依同樣條件優先購買之權。房
    屋出賣時，基地所有權人有依同樣條件優先購買之權。係指
    房屋與基地分屬不同之人所有，房屋所有人對於土地並有地
    上權、典權或租賃關係存在之情形而言」，最高法院78年台
    上字第483 號裁判：「土地法第104 條第1 項後段規定房屋
    出賣時，基地所有權人有依同樣條件優先購買之權，係指基
    地所有權人為房屋用地設定地上權、典權或有租賃關係之情
    形而言，並非任何基地所有權人均有此權利，倘基地被無權
    佔有，尚無該條項之適用」，是以由法條之編排、法條內容
    、實務見解觀之，可知土地法第104 條第1 項後段所謂房屋
    出賣時基地所有權人有依同樣條件優先購買之權，係指基地
    承租人、地上權人、典權人之房屋出賣時，基地所有權人有
    優先購買權而言。而本件系爭土地本為林文石所有，其於90
    年10月18日，以贈與為原因將之移轉登記予原告，而系爭建
    物係在被告拍賣取得之前係林文石所有，此為兩造所不爭執
    之事實，而被告拍賣取得系爭建物之前，就系爭建物佔有係
    爭土地基於何法律關係，原告並未陳明或舉證說明之，足見
    林文石並非系爭土地之承租人、地上權人、典權人等，是原
    告就系爭建物並無土地法第104 條所規定之優先購買權，是
    此，其主張被告取得系爭建物無效云云，應無理由，先予敘
    明。
  2.按「土地及其土地上之房屋同屬一人所有，而僅將土地或僅
    將房屋所有權讓與他人，或將土地及房屋同時或先後讓與相
    異之人時，土地受讓人或房屋受讓人與讓與人間或房屋受讓
    人與土地受讓人間，推定在房屋得使用期限內，有租賃關係
    。其期限不受第449 條第1 項規定之限制。」民法第425 條
    之1 第1 項定有明文；次按「土地與房屋為各別之不動產，
    各得單獨為交易之標的，且房屋性質上不能與土地使用權分
    離而存在，亦即使用房屋必須使用該房屋之地基，故土地及
    房屋同屬一人，而將土地及房屋分開同時或先後出賣，其間
    雖無地上權設定，然除有特別情事，可解釋為當事人之真意
    ，限於賣屋而無基地之使用外，均應推斷土地承買人默許房
    屋承買人繼續使用土地。」最高法院著有48年台上字第1457
    號判例可稽。
  3.次按「結構完成，上有屋頂，已足避風雨，可達經濟上之使
    用目的，自為獨立之不動產」（最高法院70年台上字第2221
    號判例意旨參照），系爭建物為磚造房屋，結構完整，上有
    屋頂，已足避風雨，可供經濟目的使用，而屬獨立之不動產
    。系爭土地及其上系爭建物，原均為林文石所有。嗣林文石
    於90年10月18日，以贈與為原因將系爭土地移轉登記予原告
    ，而被告則係經由本院強制執行事件拍定買受系爭建物，而
    受讓取得系爭建物之所有權，致系爭土地及建物分屬原告及
    被告所有，然依民法第425 條之1 第1 項規定及最高法院48
    年台上字第1457號判例意旨，兩造間推定在系爭房屋得使用
    期限內，有租賃關係存在。則被告所有系爭建物因租賃關係
    使用系爭土地，即有正當權源，而非無權占有。
  4.原告雖主張系爭建物為磚造房屋，耐用年數應為25年，然系
    爭建物係於32年間即已建築完成，迄今使用已逾65年，應已
    無法使用云云。惟土地與房屋為各別之不動產，各得單獨為
    交易之標的，且房屋性質上不能與土地使用權分離而存在，
    亦即使用房屋必須使用該房屋之地基，故土地及房屋同屬於
    一人，而將土地及房屋分開、同時或先後出賣，其間雖無地
    上權設定，然除有特別情事，可解釋為當事人之真意，限於
    賣屋而無基地之使用外，均應推斷土地承買人默許房屋承買
    人繼續使用土地，而保護房屋既得之使用權，是此，民法第
    425 條之1 所稱「在房屋得使用期限內」應解釋，其等之租
    賃期限應係至房屋不堪使用時為止自明，系爭建物雖係30幾
    年間興建，然被告自承有整修，且經本院勘驗後，系爭建物
    結構完整，且外觀確有重新粉刷整修等情，可認系爭建物仍
    屬可使用之狀態，是原告主張系爭建物有不得使用之情云云
    ，自無理由。
  5.綜上，兩造間推定在系爭建物得使用期限內，有租賃關係存
    在，則系爭房屋占有系爭土地，即非無權占有，被告自無妨
    害原告之所有權，及因此受有相當於租金之不當得利之情事
    存在。至於被告應否給付租金或租金數額之多寡，要屬另一
    問題，詳如後述。從而，原告請求被告拆屋還地及依不當得
    利規定請求租金，均無理由，應予駁回。
  (二)原告依租賃關係，請求被告給付租金，有無理由？
  1.按土地及其土地上之房屋同屬一人所有，而僅將土地或僅將
    房屋所有權讓與他人，或將土地及房屋同時或先後讓與相異
    之人時，土地受讓人或房屋受讓人與讓與人間或房屋受讓人
    與土地受讓人間，推定在房屋得使用期限內，有租賃關係。
    民法第425 條之1 第1 項前段定有明文。其立法理由謂：「
    僅將土地或僅將房屋所有權讓與他人，或將土地及房屋同時
    或先後讓與相異之人時，實務上見解，除有特別約定外，應
    推斷土地受讓人默許房屋受讓人繼續使用土地，但應支付相
    當代價，故其法律關係之性質，當屬租賃。」足見出讓人將
    土地及房屋單獨出讓或出讓與相異之人時，該房屋所有權人
    即得於房屋可使用期限內，繼續「合法使用」該房屋所坐落
    之土地。縱房屋所有權人須支付相當之對價，非可當然「無
    償使用」該土地，然除別有約定外，仍不影響其對於房屋坐
    落土地之「有權使用」，最高法院著有93年度台上字第1792
    號判決可資參照，是依上開說明，房屋之所有權人即得於房
    屋可使用期限內，繼續合法使用該房屋所坐落之土地。然其
    須「支付相當之對價」。是此，本件被告所有之系爭建物占
    用系爭土地面積254 平方公尺，且兩造對於租金無法協議等
    情，為兩造所不爭執，是原告主張被告應依租賃之法律關係
    ，給付其租金，即屬有據。
  2.次查，被告係於96年7 月26日經法院拍賣取得系爭房屋，則
    原告請求自96年8 月2 日起至98年1 月2 日共17個月，系爭
    房屋占用系爭土地之租金，自屬有據，應予准許。
  3.次按城市地方房屋之租金，以不超過土地及建物申報總價年
    利率10﹪為限，租用基地建築房屋準用之；而公有土地，以
    各該宗土地之公告地價為申報地價，免予申報，土地法第97
    條第1 項、第105 條及平均地權條例施行細則第21條分別定
    有明文。又基地租金之數額，除以基地申報地價為基礎外，
    尚須斟酌基地之位置，工商業繁榮之程度，承租人利用基地
    之經濟價值及所受利益等項，並與鄰地租金相比較，以為決
    定，並非必達申報總地價年利率10﹪最高額（最高法院68年
    台上字第3071號判例意旨參照）。經查：系爭土地為建地暨
    坐落高雄縣鳳山市○○○段之事實，有土地登記謄本在卷可
    憑，自屬城市地方之土地，是原告主張以系爭土地申報地價
    作為核算被告應給付之租金乙節，核屬有據。又系爭土地申
    報地價為每平方公尺26,000元乙節，亦有上開土地謄本附卷
    足參，同堪認定。又系爭土地及建物所在位置，係面臨8 米
    之巷道，附近鄰近鳳山火車站、中山國小、曹公國小、青年
    國中及量販店，交通便利，及系爭建物屬1 樓磚造之建物等
    情，業經本院勘驗屬實，此有本院98年5 月25日勘驗筆錄及
    現場照片可資佐證。準此，本院審酌上情，認本件應以年息
    7 ％計算租金方屬允恰，原告逾此部分之請求，核屬無據。
  4.綜上，原告得請求被告給付自96年8 月2 日起至98年1 月2
    日止，共17個月之租金，已如前述，茲以被告占用期間系爭
    土地之申報地價乘以占用面積，再以上開核定之年利率7 ﹪
    計算，則原告得請求之租金應為654,897 元（26,000×254
    ×7 ％÷12×17＝654,897 ，元以下四捨五入），原告逾此
    部分之請求，即屬無據。
  5.再按給付無確定期限者，債務人於債權人得請求給付時，經
    其催告而未為給付，自受催告時起，負遲延責任。其經債權
    人起訴而送達訴狀，或依督促程序送達支付命令，或為其他
    相類之行為者，與催告有同一之效力。民法第229 條第2 項
    定有明文。故被告應自起訴狀繕本送達發生效力之翌日即98
    年4 月3 日起，始負遲延責任自明，是此，原告請求被告自
    98年4 月3 日起至清償日止，按週年利率5 ％計算之法定遲
    延利息，自有理由。
六、綜上所述，兩造間推定在系爭建物得使用期限內，有租賃關
    係存在，則原告依據租賃契約關係，請求被告給付租金654,
    897 元，及自98年4 月3 日起至清償日止，按週年利率5 ％
    計算之法定遲延利息，自有理由，原告逾此部分之請求，即
    屬無據。
七、據上論結，本件原告之訴一部有理由，一部無理由，依民事
    訴訟法第79條，判決如主文。
中    華    民    國    98    年    6     月    30    日
                  民事第一庭   法    官  張茹棻
上為正本係照原本作成。
如不服本判決，應於送達後20日內，向本院提出上訴狀並表明上
訴理由，如於本判決送達前提起上訴者，應於判決送達後10日內
補提上訴理由書（須附繕本）。
中    華    民    國    98    年    6     月    30    日
                               書 記 官  黃美秀


司法院資訊處製作；財團法人民間司法改革基金會備份。
